最高法院刑事判決　　　　　　　九十六年度台上字第三八二號
上　訴　人　甲○○
　　　　　　　　　　押）
選任辯護人　陳德峰律師
　　　　　　吳俊昇律師
上列上訴人因殺人等罪案件，不服台灣高等法院中華民國九十五
年十月二十日第二審判決（九十五年度上訴字第一三八四號，起
訴案號：台灣台北地方法院檢察署九十四年度偵字第三八七三號
），提起上訴，本院判決如下：
    主  文
上訴駁回。
    理  由
按刑事訴訟法第三百七十七條規定，上訴於第三審法院，非以判
決違背法令為理由，不得為之。是提起第三審上訴，應以原判決
違背法令為理由，係屬法定要件。如果上訴理由書狀並未依據卷
內訴訟資料，具體指摘原判決不適用何種法則或如何適用不當，
或所指摘原判決違法情事，顯與法律規定得為第三審上訴理由之
違法情形，不相適合時，均應認其上訴為違背法律上之程式，予
以駁回。本件上訴人甲○○上訴意旨略稱：(一)、扣案之槍枝，係
上訴人向他人購得，並未改造，此由該槍經鑑定認為「一體成型
」，及上訴人僅初中肄業，不具機械常識，不諳力學原理，亦無
改造工具，當足認定。詎原審逕採上訴人先前為配合警方，所為
供承改造槍枝之不實自白，作為唯一證據，認定上訴人犯改造手
槍罪，顯然採證違法。(二)、內政部警政署刑事警察局就上揭「改
造手槍」及子彈所為之鑑定，雖認均具有殺傷力，然其鑑驗通知
書並未記載撞擊動能之數據及所憑認定具有殺傷力之依據，原判
決亦未說明其認定該槍、彈所憑之論據，自有判決不載理由之違
失。(三)、被害人黃聰明縱係遭槍殺而死，依現場拾獲之四顆彈頭
及四顆彈殼，鑑定結果，僅其中二顆口徑九公釐之制式彈、殼，
具有可資比對之紋痕特徵，但非上揭扣案槍枝所能裝填，足見被
害人非遭該槍所殺；證人陳祥鑫固謂案發當天，上訴人攜帶一置
有三把改造手槍之手提袋，於進入餐廳（即命案現場）前，交付
伊一把小九二手槍，交付涂維禎一把八釐米手槍，手提袋則自己
攜入等語，微論該三支手槍未經扣案，是否具殺傷力已有未明，
被害人身上取出之土造彈頭二顆，亦無從加以鑑定是否出自該三
把手槍，另證人姜正權雖曾謂：「有看見上訴人舉槍」，卻又與
陳祥鑫、陳世昌一致供稱現場除被害人拿槍之外，未見另有他人
持槍等語，而黃武德更證稱：「另一持槍者，並非上訴人」，餐
廳人員陳竹立、賴林麗真、陳幸義則均未目睹被害人遭槍擊之經
過，涂維禎亦否認當時在場，自均不足憑以證明上訴人及陳祥鑫
與涂維禎確有持槍射擊被害人之行為；被害人所攜十五顆制式子
彈，既遭查扣，然其所攜手槍則未經一同尋獲，即不能排除其身
上之彈頭，係其自己射擊於室內牆壁，反彈所致，亦無法排除係
其同伴友人在混亂拉扯中，誤擊之結果。原審不採取此等有利於
上訴人之證據，又未說明其不採納之理由，難認無判決不載理由
之違誤。(四)、姜正權在第一審審理中，已供明：伊看見被害人拿
出手槍後，即離開現場，沒再回頭，祇聽見聲音等語，原判決亦
認定：「黃聰明於拉扯中，仍將手槍射擊數發，……姜正權……
聞聲即向店外奔逃」，乃竟又採納姜正權在警詢時所謂：「後來
伊便聽到二聲槍聲，應該為後桌之人（即陳祥鑫、涂維禎及另二
名不詳姓名之男子）所為」之推測不具證據能力之詞，認定姜正
權於上訴人等一夥人槍殺被害人時有在現場，即有矛盾；倘姜正
權當時確已向店外奔逃，當不可能聽見陳祥鑫等人說「把他（按
指被害人）灌下去」，此攸關姜正權證言之可信性，原審未詳加
調查，應有證據調查職責未盡之違法。況該所謂「把他灌下去」
之意，究係指「壓抑對方」？或「開槍把對方殺死」？猶待推敲
，原判決憑何認為係殺害被害人之暗語，未置一詞，遽行認定上
訴人有與陳祥鑫、涂維禎及二不詳姓名人間具共同殺害被害人之
犯意聯絡，亦有判決理由不備之違失。尤以就現場人員座位圖以
觀，陳祥鑫、涂維禎及二不詳姓名人既在另桌，固與被害人相鄰
，但被害人係腹、背各有一處槍傷，乃一正一反之方向，如何可
能為同方向之上揭陳祥鑫等人所槍擊，原判決竟為此認定，顯有
判決理由矛盾之違誤。再其據上論斷欄內，漏未記載刑法第二十
八條關於共同正犯之法條，並有判決不適用法則之違法。(五)、上
訴人實乃被害人之債主，被害人既願坐下談判清償，上訴人自乏
將之殺害之犯罪動機，原判決未附理由，遽行認定上訴人共同殺
人，自與經驗法則相悖，同有判決理由不備之違誤。(六)、原審既
「依公訴人之上訴，而傳喚二位證人（按似指林志文、林志安）
出庭作證，亦即確信渠等之證詞之可靠性……。然二位證人之供
詞……明顯有利被告之情形比比皆是，原審放棄有利被告之供詞
，又未說明不採用之理由，則其所踐行的訴訟程序難謂於法無違
」。(七)、本件之兇槍雖未扣案，但既認其可供殺人，自具殺傷力
，屬違禁物，原判決竟不予宣告沒收，同有不適用法則之違法云
云。惟查：刑事訴訟法第三百七十九條第十款所稱應調查之證據
，係指與待證事實有重要關係，在客觀上認為應行調查，始足為
認定事實及適用法律之基礎者而言，倘事實已臻明確，當毋庸為
無益之調查，即無所謂應於審判期日調查之證據未予調查之違法
可言。而證據之取捨、證明力之判斷及事實之認定，係屬事實審
法院自由判斷裁量之職權，此項自由判斷職權之行使，倘不違背
經驗法則或論理法則，即不能任憑己意，指摘為違法，而資為上
訴第三審之適法理由。其中所稱經驗法則，乃謂一般之人，基於
日常生活經驗所存在之定則，具有客觀性，非許由當事人依其主
觀自作主張。且證人之陳述雖彼此稍有差異，事實審法院非不可
本於經驗法則及論理法則，斟酌其他情形，作合理之比較判斷，
定其取捨，倘僅就其中之一部分認為事實，予以採取，亦非法所
不許。本件原判決關於改造槍、彈部分，係依憑上訴人迭在警詢
、偵查、法院羈押訊問及第一審審理中坦承改造扣案槍、彈，且
試射成功，用以防身之自白，與該槍、彈暨經鑑定認已將原玩具
槍管換裝土造金屬槍管，機械性能良好，可擊發送鑑子彈，具有
殺傷力，而子彈亦因可擊發，同具有殺傷力之槍彈鑑定書（並附
顯示槍管貫通、機械完整之照片）等證據資料，乃認定上訴人有
原判決事實欄第一項所載之犯行，因而維持第一審依製造槍枝罪
及製造子彈罪之想像競合犯關係，從一重論處上訴人未經許可，
製造可發射子彈具有殺傷力之改造手槍罪刑（比較新、舊法結果
，適用較有利之行為時法，處有期徒刑六年六月，併科罰金新台
幣二十五萬元）之判決，駁回上訴人對此部分之第二審上訴。對
於上訴人僅承認有遭警查獲上揭槍、彈之事，而矢口否認有改造
槍、彈犯行，所為買進時，即如此，未加改造云云之辯解，如何
係翻異卸責之詞，不足採信，亦依卷內證據資料予以指駁說明。
此部分所為之事實認定及得心證理由，俱有卷內各證據資料可稽
，自形式上觀察，並無違背經驗法則或論理法則等違法情形存在
。原審並非僅憑槍彈鑑定書而為認定，既另有上揭諸多事證可參
，即無上訴意旨所謂採證違法及判決理由不備之違失。又關於槍
殺被害人部分，原判決主要係依憑上訴人坦承因賭債糾紛，與被
害人在餐廳各自邀友聚集談判，坐下不久，一言不合，被害人掏
槍，反遭射擊死亡，開槍者係主桌後面另小桌之人之部分自白；
受上訴人邀集而來，坐在該小桌之陳祥鑫供稱：上訴人搭乘伊所
駕計程車，總共攜帶三把手槍，一把是小九二，另二把是八釐米
，都是改造槍，交給伊一把，車上尚有綽號「排骨」之涂維禎及
其二位不詳姓名友人，至餐廳下車時，「排骨」要伊帶槍一同進
入，上訴人亦將裝槍之手提袋攜入餐廳，談判中，被害人掏槍時
，與伊同桌之涂維禎及其二名友人，立即上前附和上訴人阻止被
害人，被害人受槍擊後，上訴人等人仍坐伊車離去，伊將槍交還
上訴人，涂維禎以為上訴人要將槍收回，亦同時拿槍出來，但上
訴人並未收回該槍；受被害人之邀，同在現場之姜正權證稱：伊
聽見槍聲，係「後桌」（即陳祥鑫等四人）所為；黃武德供證：
伊看到另桌之人把槍拿出來，且有人以台語發言：「把對方灌下
去」，應是上訴人一方所說；林志安亦謂：伊在現場聽見有人喊
：「把對方灌下去」，是在第一聲槍響之後；上訴人之兄陳世昌
、賭友施義順、被害人之友人林志文一致證實當天係因賭債糾紛
，談判不久，發生爭執，被害人旋遭槍擊；餐廳人員陳竹立、賴
林麗貞、陳幸義供證當時確有上揭諸人在場，分坐二桌；上訴人
及姜正權繪製之現場座位圖；被害人遭他人自腹部、背部各射擊
子彈一發，造成胸腔及心包膜大量出血休克死亡之法務部法醫研
究所屍體解剖鑑定書；檢察署驗斷書、相驗屍體證明書；現場勘
查報告及現場照片；陳祥鑫與施義順之行動電話，經警監聽得關
於命案槍枝「如果交給阿弟（按即上訴人之綽號）就慘了（按指
上訴人攜帶前揭另槍、彈為警查獲）」之監聽錄音譯文等證據資
料，乃認定上訴人有原判決事實欄第二項所載之犯行，因而撤銷
第一審關於此部分諭知上訴人無罪之判決，改判依未經許可持有
其他可發射子彈具有殺傷力之槍枝罪、未經許可持有子彈罪之想
像競合犯及行為時刑法牽連犯殺人罪關係，從一重論處上訴人共
同殺人罪刑（處有期徒刑十二年）。對於上訴人僅承認有與被害
人因詐賭疑雲，相約談判，一言不合，引發口角，被害人突然掏
槍對伊作勢開槍，竟遭槍擊死亡之事，而矢口否認犯罪，所為伊
當天並未帶槍，祇於被害人掏槍時，上前搶槍，後來聽見槍聲，
旋往外速逃，不知被害人如何身亡云云之辯解，亦依卷內證據資
料，詳加指駁說明其無足採信之理由。復敘明因命案現場尋獲制
式及土造彈殼各二個、九公釐制式彈頭二個，被害人身上採出七
．九公釐土造彈頭二個，有現場勘查報告及槍彈鑑定書可憑，足
徵當時現場至少有二把槍枝，射擊四次，要與黃武德所言看見二
支槍，尚無不合，並參以被害人中槍部位與方向，顯係遭二槍分
別自正面、背面射擊。該槍、彈雖未經扣案送鑑定，既已造成被
害人死亡，自具有殺傷力無疑。但上訴人遭逮捕時所帶之扣案改
造手槍，經以之與上揭現場及被害人身上採得之彈殼、彈頭比對
鑑定結果，認非該命案射擊之兇槍，有鑑定函可參。縱被害人掏
出之手槍，未經尋獲送鑑，無法得悉其射擊情形，然而「豈有如
此湊巧，僅被害人黃聰明一人遭跳彈擊中兩發致死」。衡諸上訴
人為與被害人談判賭債糾紛，準備具有殺傷力之槍、彈攜至現場
，其目的顯係為免遭被害人槍擊，並於遭攻擊之時，用以壓制對
方，此槍、彈對人射擊足以致死，當亦為上訴人等一夥所明知，
竟仍發生槍擊命案，可見上訴人與陳祥鑫、涂維禎及其不詳姓名
友人間，具有殺害被害人之犯意聯絡、行為分擔，至涂維禎否認
在場，無非圖卸之詞。所為之事實認定及得心證理由，俱有各證
據資料在案可稽，並未違背客觀存在之經驗法則或論理法則。原
審既係綜合上揭諸多證據資料，本於推理作用，而為判斷，其中
採納姜正權有關部分，乃其在場參與談判，見被害人掏槍而逃離
，聽見槍聲來自旁邊另桌之陳述，上訴意旨竟謂係在場「看見」
槍擊，「聽聞」有人說：「把對方灌下去」，指摘原判決採證違
背經驗法則及判決理由矛盾，顯非確實依據卷內訴訟資料而為指
摘。其餘上訴意旨，置原判決已明白論斷之事項於不顧，或係對
事實審法院採證認事之職權行使，及證據之證明力，專憑己見，
任意指摘，或猶為單純之事實爭執，或客觀上難認係對於上訴人
有利之事證，指摘原審未予斟酌、調查，尚難認為適法之第三審
上訴理由。再本件行兇用之手槍，型號不詳，無從確認，既未扣
案，且難以證明現尚存在，為免日後執行困難，原判決乃據以說
明未予宣告沒收之理由，於法難認有違。至原判決據上論斷欄，
漏載刑法第二十八條法條，固有微疵，但既已說明其屬共同正犯
之理由，此訴訟程序上之疏漏，於判決本旨顯然不生影響，依刑
事訴訟法第三百八十條規定意旨，尚無許資為上訴第三審理由之
餘地。依上說明，應認其上訴為違背法律上之程式，予以駁回。
據上論結，應依刑事訴訟法第三百九十五條前段，判決如主文。
中　　華　　民　　國　九十六　年　  一 　 月 　十八 　日
                      最高法院刑事第八庭
                          審判長法官  張　淳　淙
                                法官  劉　介　民
                                法官  張　春　福
                                法官  洪　昌　宏
                                法官  蔡　彩　貞
      本件正本證明與原本無異
                                      書  記  官
中　　華　　民　　國　九十六　年    一　  月  二十二　日
                                                   ｍ
